【裁判字號】    97,消債抗,277
【裁判日期】    971126
【裁判案由】    聲請更生程序
【裁判全文】
臺灣高雄地方法院民事裁定           97年度消債抗字第277號
抗  告  人
即債 務 人  甲○○
上抗告人因消費者債務清理條例聲請更生事件，不服本院民國97
年8 月14日97年度消債更字第619 號民事裁定，提起抗告，本院
裁定如下：
    主  文
抗告駁回。
抗告費用新臺幣壹仟元由抗告人負擔。
    理  由
一、抗告意旨略以：抗告人即債務人甲○○於民國95年4 月3日
    與最大債權銀行即陽信銀行成立協商，約定每月還款新臺幣
    （下同）2 萬7,000 元，惟抗告人每月收入僅2 萬5,000 元
    ，配偶王炳翔收入為每月4 萬元，因配偶以自己名義向銀行
    貸款，借予朋友，現朋友失聯，債務全由王炳翔償還，抗告
    人之母親與婆婆均無工作收入，須抗告人扶養，故抗告人依
    還款協議償還，即無法維持家庭最低基本生活，終告毀諾，
    並非惡意不依約履行協商條件，實係客觀上無法依原協商條
    件履行。詎原裁定駁回更生之聲請，理由係認抗告人並無協
    商後並無不可預料之原因致收入減少之情，然因95年之協商
    機制為當時可令債務人減輕還款壓力之法，金融機構未參酌
    抗告人經濟情況，主觀決定協商條件，抗告人實無從選擇。
    且以抗告人96年平均月薪資扣除每月依協商條件償還金額，
    尚不足行政院主計處公布96年高雄市每人每月最低生活費標
    準，縱抗告人不列計依法受扶養之人之扶養費用，仍無法維
    持最低基本生活，實具不可歸責於己之事由。爰聲明廢棄原
    裁定，並准予裁定更生等語。
二、按「聲請更生或清算不合程式或不備其他要件者，法院應以
    裁定駁回之」、「債務人與金融機構協商成立者，不得聲請
    更生或清算。但因不可歸責於己之事由，致履行顯有重大困
    難者，不在此限」、「本條例施行前，債務人依金融主管機
    關協調成立之中華民國銀行公會會員辦理消費金融案件無擔
    保債務協商機制與金融機構成立之協商，準用前項之規定」
    ，消費者債務清理條例第8 條前段、第151 條第5 項、第6
    項分別定有明文。是債務清償方案成立後，應由債務人按其
    條件履行，如因事後發生情事變更，在清償期間收入或收益
    不如預期，致該方案履行困難甚或履行不能，因不可歸責於
    己，始能准許債務人聲請更生或清算，以避免債務人任意毀
    諾已成立之協商，濫用更生或清算之裁判上債務清理程序。
    從而，所謂「不可歸責於己之事由」，應係指客觀上聲請人
    之支出增多，或收入、收益減少，非其成立協商時所能預期
    ，諸如物價上漲而成本增加、家屬患病等以致支出增加，或
    因病無法工作、僱佣之公司倒閉或裁員、失業、減薪等以致
    收入減少等情形，始足當之。
三、經查：
（一）抗告人前積欠陽信銀行、中國信託商業銀行、台新銀行、
      國泰世華銀行、萬泰商業銀行、兆豐國際商業銀行、聯邦
      銀行、永豐信用卡公司共計128 萬4,875 元債務，於95年
      4 月3 日依金融主管機關協調成立之中華民國銀行公會會
      員辦理消費金融案件無擔保債務協商機制，與上開債權人
      達成分期還款協議，同意自95年5 月起，分80期，利率
      3.88 %，每月繳納2 萬7,000 元方式償還。惟抗告人自96
      年9 月起，即未再依協議繼續履行分期償還一情，業據聲
      請人提出債權人清冊、協議書、無擔保債務還款計劃、財
      團法人金融聯合徵信中心當事人綜合信用報告各1 份在卷
      可稽（見原審卷第7-9 頁、第85-87頁）。
（二）抗告人既與上開債權人成立協商，同意按月償還2 萬
      7,000 元，則其未依協議清償，毀諾後聲請重建更生，本
      院除應綜其財產及收支等一切狀況，評估其是否已不能清
      償債務或有不能清償之虞外，依上法律規定及說明，尚應
      審究其不能履行協議而毀諾之原因，是否係因不可歸責於
      己之事由所致，如未能舉證該毀諾之具體原由，本院依其
      全部財產收支情況，又不能發現有何不可歸責之其他原因
      ，則尚不得僅以原協議還款條件已致債務人難以維持日常
      生活所需，即逕認合於「因不可歸責於己之事由，致履行
      顯有重大困難」之法定要件。
（三）本件依卷附抗告人95年度綜合所得資料，其於95年協商當
      時，即在高雄日立電子股份有限公司任職，該年度所得合
      計35萬6,629 元，平均每月所得約3 萬174 元，此有財政
      部高雄市國稅局95年度綜合所得稅資料清單附卷可憑。惟
      抗告人與上述各債權銀行達成協議，同意按月償還2 萬
      7000 元 ，則其每月餘款為3174元，固難以維持個人基本
      生活之所需。惟其與配偶王炳翔同住，王炳翔當年綜合所
      得為54萬3,505 元，平均每月所得約為4 萬5,292 元，任
      職單位為海軍左營後勤指揮部，工作及收入相對穩定，有
      相當之資力，依法自應負擔扶養抗告人之責。且即使依抗
      告人陳報，王炳翔尚有扶養母親黃水英之義務，但其應與
      王聰、王英華、王耀賢、王炳翔等兄弟姊妹共同分擔扶養
      費用，尚不影響於對抗告人之扶養支出。準此，抗告人並
      非不能依上開協議按月償還，實際上，抗告人係按月償還
      17 期 ，至96年9 月始告毀諾，可供佐參。抗告意旨雖表
      示債止一身，不應將家庭經濟情況整體納入衡量，且王炳
      翔亦負有債務，自顧不暇，何談扶養等語，惟此部分之核
      算係以抗告人生活費用不足之部分，基於夫妻互負扶養義
      務而為核算，非指其配偶應分擔抗告人之債務。至抗告人
      主張王炳翔亦負有債務，但未提出相當證據供本院審酌，
      自不得逕予採信。
（四）又抗告人於協議後，工作並未發生變動，96年之薪資收入
      為36萬2,092 元，而其配偶王炳翔96年之薪資收入則為55
      萬1,716 元，此有其2 人綜合所得稅各類所得資料清單附
      於原審卷可按。與抗告人及其配偶95年度之薪資所得相較
      ，不僅並無減少，尚均略有增加，足見於協商成立後，抗
      告人個人收支及家庭經濟財產狀況並無任何變動，則抗告
      人主張有不可歸責於己之原因致履行顯有重大困難等語，
      即無可採。原審據以駁回抗告人更生之聲請，核無違誤，
      抗告人猶執陳詞，指摘原裁定不當，求予廢棄原裁定，為
      無理由，應予駁回。
四、據上論結，本件抗告為無理由，依消費者債務清理條例第15
    條，民事訴訟法第495 條之1 第1 項、第449 條第1 項、第
    95條、第78條，裁定如主文。
中    華    民    國    97    年    11    月    26    日
                  民事第四庭  審判長法  官  黃國川
                                    法  官  郭瓊徽
                                    法  官  李嘉益
以上證明與原本無異。
本件不得再抗告。
中    華    民    國    97    年    11    月    27    日
                                    書記官  王美玲


司法院資訊處製作；財團法人民間司法改革基金會備份。
